【裁判字號】    97,聲判,123
【裁判日期】    971222
【裁判案由】    聲請交付審判
【裁判全文】
臺灣臺北地方法院刑事裁定             97年度聲判字第123號
聲  請  人
即  告訴人  甲○○○
代  理  人  羅聖乾律師
被      告  乙○○
            丙○○
上列聲請人即告訴人因被告妨害自由案件，不服臺灣高等法院檢
察署檢察長中華民國97年6月23日97年度上聲議字第3256號駁回
聲請再議之處分（原不起訴處分案號：臺灣臺北地方法院檢察署
97年度偵續字第129號），聲請交付審判，本院裁定如下：
    主      文
聲請駁回。
    理      由
一、按告訴人不服上級法院檢察署檢察長或檢察總長認再議為無
    理由而駁回之處分者，得於接受處分書後10日內委任律師提
    出理由狀，向該管第一審法院聲請交付審判；法院認交付審
    判之聲請不合法或無理由者，應駁回之，刑事訴訟法第258
    條之1第1項、第258條之3第2項前段分別定有明文。
二、本件聲請人即告訴人甲○○○前以被告乙○○、丙○○涉犯
    妨害自由罪嫌，向臺灣臺北地方法院檢察署（下稱臺北地檢
    署）提起告訴，經該署檢察官偵查結果，認被告犯罪嫌疑不
    足，而於民國97年5月12日以97年度偵續字第129號為不起訴
    處分。告訴人就該不起訴處分聲請再議，經臺灣高等法院檢
    察署（下稱高檢署）檢察長審核後，認其再議之聲請為無理
    由，而於97年6月12日以97年度上聲議字第3256號處分書駁
    回再議之聲請等情，業據本院調取前揭卷宗核閱無訛。查告
    訴人於97年7月8日收受前述處分書後，即於同年7月17日委
    任律師提出書狀向本院聲請交付審判，有臺灣高等法院檢察
    署送達證書（見97年度上聲議字第3256號卷第24頁）及交付
    審判聲請狀（見本院聲判卷）在卷可稽，尚未逾10日之法定
    期間，是本件交付審判之聲請尚屬合法，合先敘明。
三、聲請交付審判意旨略以：
  (一)「門」乃房屋垣牆等建築物之出入通口處可開關轉動之裝置
    ，設置之目的在於供進出之用，若無法進出，即不具門之功
    能，是系爭聲請人所有之房屋後門既係成德建設股份有限公
    司（下稱成德公司）修補1樓後，在緊鄰該公司所有之臺北
    市○○區○○段2小段577地號土地所保留並施作之門，自係
    為供聲請人進出通過577地號土地之用，聲請人得使用系爭
    後門進出通過577地號土地，實彰彰明甚！蓋聲請人若無使
    用系爭後門自由進出通過577地號土地之權利者，依一般人
    之經驗法則，豈有設置系爭後門之必要？則身為成德建設股
    份有限公司（下稱成德公司）拆除及修補工程監工人員之被
    告乙○○及同興營造工程有限公司（下稱同興公司）之被告
    丙○○，在聲請人使用系爭後門進出通過成德公司所有之57
    7地號土地近2年後，竟興建緊密貼合系爭房屋後方之圍牆，
    將系爭後門完全堵住，造成聲請人無法使用系爭後門進出結
    果，依一般人之經驗法則，自係妨害聲請人使用系爭後門進
    出通過577地號土地之權利，是原不起訴處分僅以被告等係
    在成德公司所有之577地號土地上按圖施工而興建圍牆，卻
    無視系爭後門之設置，乃係成德公司所同意，並由被告等設
    置之事實，則謂被告等無妨害自由之故意云云，顯然違背社
    會一般人之經驗法則。
  (二)系爭後門既為成德公司員工之被告乙○○所監工興建，且由
    被告丙○○所負責修繕，足資證明渠等早已明知聲請人有使
    用系爭後門進出之權利，然被告等卻於告訴人使用系爭後門
    進出近兩年後，無視聲請人之抗議，興建緊密系爭後門之圍
    牆，導致系爭後門無法發揮作用，就被告等興建圍牆之行為
    致嚴重妨害聲請人使用系爭後門之權利行使，實難謂渠等不
    具妨害自由之故意，詎原不起訴處分無視渠等監工興建系爭
    後門之事實，僅以渠等按圖施工而興建圍牆，難認渠等興建
    圍牆時，有何妨害自由之故意云云，其認定理由顯然有違論
    理及經驗法則。
  (三)原不起訴處分既認定被告等人確有於系爭房屋後方興建緊密
    貼合之圍牆，且系爭後門亦確實無法開啟，原檢察官至現場
    履勘時更無法進出系爭後門，僅得於樓上往下看，無法確實
    辨別水、電表所在之位置，台北市自來水事業處南區分處審
    且因無法抄錄水表，曾多次來電要求聲請人儘速改善，均顯
    見被告等建築圍牆之行為足使聲請人除就系爭後門之出入權
    利受到妨害外，亦使聲請人無法行使查看、維護水、電表之
    權利，被告等人之行為顯已構成妨害自由之構成要件，依一
    般人之經驗法則，被告等應已具備妨害自由之故意，然原不
    起訴處分書僅以被告乙○○係成德公司員工，被告丙○○係
    成德公司之承攬人，即逕認被告僅能按圖施作圍牆，而無妨
    害自由之犯意，自有違經驗法則，蓋若依據原不起訴處分書
    之見解，則所有執行業務之行為如業務過失傷害、業務侵占
    等，將均無法構成犯罪，自非合理之論理法則，是原不起訴
    處分僅據被告等係成德公司之員工或承攬人，即逕自推論被
    告等興建圍牆無妨害自由之行止及故意，顯然嚴重悖離經驗
    和論理法則。
  (四)刑法第304條第1項之強制罪規定之「強暴」行為，並不以對
    於他人之身體施以暴利為限，即使對物施暴，而未直接對人
    施暴，而妨害被害人行使權利，亦該當強制罪之強暴構成要
    件。是被告等無視聲請人之抗議，悍然興建緊密貼合系爭屋
    後方之圍牆，將系爭經驗法則而言，被告等縱非直接對聲請
    人之身體施以暴力，然渠等興建之圍牆，致使系爭後門無法
    使用，喪失出入之功能，自屬對於系爭後門施以強暴之行為
    ，而妨害聲請人自由進出之權利，該當強制罪之強暴構成要
    件，爰聲請交付審判等語。
四、按犯罪事實應依證據認定之，無證據不得認定犯罪事實，刑
    事訴訟法第154條第2項定有明文。次按認定犯罪事實所憑之
    證據，雖不以直接證據為限，間接證據亦包括在內；然而無
    論直接或間接證據，其為訴訟上之證明，須於通常一般之人
    均不致有所懷疑，而得確信其為真實之程度者，始得據為有
    罪之認定，倘其證明尚未達到此一程度，而有合理之懷疑存
    在時，即應為有利於被告之認定，更不必有何有利之證據，
    最高法院30年上字第816號判例、76年台上字第4986號判例
    意旨參照。又按刑法第304條之強制罪，係以強暴、脅迫使
    人行無義務之事或妨害人行使權利為要件，固不以對人身施
    強脅為成立要件，惟如其行為未達於強暴脅迫程度，即不應
    論罪。
五、經查：
  (一)聲請人所居住之臺北市○○路○段99巷1號房屋，原坐落於臺
    北市○○區○○段2小段第576、577、578-1地號之土地上，
    成德公司於93年間與聲請人接洽，雙方協議成德公司願無償
    將第576地號土地移轉予聲請人，作為聲請人同意成德公司
    拆除聲請人部分佔用第577、578-1地號土地房屋之對價，雙
    方並於93年7月20日簽訂房屋拆除協議書，嗣由成德公司將
    聲請人部分房屋拆除，並負責進行修補工程等事實，業據告
    訴人指陳在卷，並提出房屋拆除協議書為證，被告乙○○、
    丙○○對上情亦不否認。
  (二)聲請人指稱成德公司完成上開房屋之拆除及修補工程後，有
    為聲請人在1樓後方留有60乘以60公分之冷氣窗開孔，並留
    有不鏽鋼後門可供進出，嗣於95年間，成德公司委請同興公
    司在伊房屋外興建圍牆，該圍牆完成後阻擋伊後門，導致無
    法從該後門出入等情，固有聲請人提出之現場照片可證，經
    檢察官於偵查中前往現場勘驗後，亦確認聲請人房屋之後門
    有遭成德公司委請同興公司施作之圍牆阻擋而無法進出，有
    履勘現場筆錄在卷可考。聲請人雖指稱成德公司於93年拆除
    、修補房屋當時，曾允諾伊有從後門通行之權利云云，惟證
    人即負責與聲請人洽談房屋拆除事宜之成德公司開發部主管
    高銘頂證稱：當時公司買下該土地，甲○○○的房子在我們
    的部分土地上，當時與甲○○○協調拆除房子後方一部分，
    另將甲○○○房子佔用的土地贈與給他，並將房屋修復，當
    時甲○○○的要求是原本有門窗的地方都要保留做好等語，
    核與聲請人與成德公司簽訂之房屋拆除協議書內容相符；而
    遍觀該協議書全部約定條文，除約定聲請人同意成德公司協
    助進行拆除本件建物之部分空間，成德公司同意無償移轉第
    576地號土地予聲請人指定之登記名義人，並給予補貼款，
    聲請人同意房屋部分拆除完成後，不再私自於第577、578-1
    地號土地進行增建外，僅於協議書第12點約定「乙方（成德
    公司）承諾無償修補拆除後之牆壁，重新構築原房屋1樓往2
    樓之樓梯，加裝1樓廚房位置上方之排風機2座，以及重新規
    劃及施作前述房屋之浴廁及污水排放系統，且該系統如果無
    法獨立連接屋外下水道系統，乙方同意於法規允許下將管線
    經由乙方基地排出屋外連接台北市○○○○道系統」等語。
    足見依聲請人與成德公司協議內容，成德公司拆除聲請人部
    分房屋後，僅應負責修補牆壁、重新構築樓梯、加裝排風機
    及重新規劃施作浴廁及污水排放系統，然並未約定聲請人有
    任意通行成德公司所有第577地號土地之權利。
  (三)聲請人雖於偵查中提出「1樓新作門窗平面圖」，據以主張
    成德公司於修補房屋後依該圖示施作本件後門，自係供聲請
    人進出通過該577地號土地之用，伊實具有通過該地號土地
    之權利，被告乙○○、丙○○興建緊密貼合房屋後方之圍牆
    ，顯然妨害伊使用後門進出通過第577地號土地之權利，構
    成刑法第304條第1項之強制罪云云。然查，成德公司與聲請
    人間僅簽立前揭房屋拆除協議書，該協議書中並未明白約定
    成德公司同意聲請人使用通行其第577地號土地，已如前述
    ，聲請人亦未提出其他佐證證明成德公司有無限制同意使用
    之事實，其主張具有進出通行成德公司土地之權利云云，已
    非無疑；縱認於成德公司修補房屋工程完工後，有讓聲請人
    經由房屋後門進出通行其第577地號土地長達兩年之久之客
    觀事實存在，惟此至多僅為成德公司當時不反對聲請人進出
    通行之表現，難認聲請人之該項所謂「進出通行權利」即應
    受法律之保護，尤難以成德公司嗣後在第577地號土地上興
    建圍牆之舉，即認其「進出通行權利」遭到侵害；況成德公
    司所興建之圍牆，經地政事務所人員依檢察官指示前往現場
    測繪結果，全數係在成德公司所有之第577地號土地範圍內
    ，並未逾越或佔用聲請人之第576地號土地，此有臺北市大
    安地政事務所97年3月20日北市大地二字第09730326300號函
    檢附之土地複丈成果圖在卷可證。成德公司在自己所有土地
    上興建圍牆，並未侵越告訴人之土地，自屬合法之權利行使
    行為，而無何種不法侵害可言，縱然因此阻礙聲請人自其後
    門進出（聲請人之房屋尚有前門可供出入），或改變先前聲
    請人得以經由該後門進出之事實，亦與刑法第304條強制罪
    之「強暴」、「脅迫」要件並不相符，自無構成該罪之可言
    。被告乙○○、丙○○分屬成德公司及同興公司之職員，依
    渠等所屬公司指示興建施作本件圍牆，揆諸前開說明，即尚
    難遽以刑法強制罪相繩；參以被告乙○○供稱：發現後門緊
    鄰圍牆後，有跟告訴人協商從廁所開側門，但告訴人不同意
    等語，及告訴人陳稱：「（問：是否不同意開側門？）因1
    樓一直租給人家營業，側門位置是廁所，我有跟周（正國）
    說除非賠償營業損失才可以開側門。他們不願意所以沒有開
    」等語（以上見97年度偵續字第129號卷第41頁），足認被
    告乙○○及成德公司於興建圍牆發現緊鄰聲請人之後門時，
    尚有徵詢聲請人意見，並表示願為聲請人另開側門，益徵被
    告並無故意阻擋告訴人不讓其進出之犯意。
六、綜上所述，本件告訴人與成德公司之土地相鄰，雙方對於鄰
    地之使用、通行若有爭議，非不得依民法物權編第774條以
    下關於土地相鄰關係之規定處理，或尋求民事訴訟或其他程
    序以為救濟，然本件依告訴人所提或檢察官調查所得證據，
    均尚無從認定被告二人有聲請意旨所指強制罪之犯罪嫌疑。
    此外，復查無其他積極證據，足認被告確有聲請意旨所指強
    制犯行，是臺北地檢署檢察官以被告乙○○、丙○○二人犯
    罪嫌疑不足為由而均予以不起訴處分，高檢署檢察長參酌卷
    內證據資料之結果，亦為駁回再議之處分，自屬允當，聲請
    意旨徒以前詞指摘駁回再議之處分不當，聲請交付審判，為
    無理由，應予駁回。
據上論斷，應依刑事訴訟法第258條之3第2項前段，裁定如主文
。
中    華    民    國    97    年    12    月    22    日
                  刑事第十一庭  審判長法  官  劉方慈
                                      法  官  黃紹紘
                                      法  官  林庚棟
以上正本證明與原本無異。
不得抗告。
                                      書記官  殷玉芬
中    華    民    國    97    年    12    月    24    日


司法院資訊處製作；財團法人民間司法改革基金會備份。
